最高法院刑事判決　　　　　　一○○年度台上字第一六六五號
上　訴　人　台灣高等法院台中分院檢察署檢察官　
被　　　告　高明文
選任辯護人　甘龍強律師
上列上訴人因被告違反山坡地保育利用條例案件，不服台灣高等
法院台中分院中華民國九十八年十一月四日第二審判決（九十八
年度上訴字第二０一六號，起訴案號：台灣台中地方法院檢察署
九十八年度偵字第四九六五號），提起上訴，本院判決如下：
    主  文
原判決撤銷，發回台灣高等法院台中分院。
    理  由
本件原判決以公訴意旨略稱：被告高明文自民國九十八年一月間
起受僱於劉東水，與陳有泉、張哲賢（劉東水等三人業經第一審
判處罪刑確定）基於共同之犯意，由陳有泉駕駛挖土機、被告及
張哲賢分別駕駛210-RY號、211-RY號砂石車，在改制前之台中縣
和平鄉○○段一六九地號土地上，設置發電機及臨時土石篩選機
，並在周遭土地上，從事挖掘採取土石及堆置土石之行為，而竊
佔上開國有土地等情，因認被告涉犯違反山坡地保育利用條例第
三十四條第一項之在公有山坡地內擅自從事採取及堆置土石罪嫌
。惟經審理結果，以不能證明被告有犯罪之故意，因而撤銷第一
審科刑之判決，改判諭知被告無罪，固非無見。
惟查：故意係對於犯罪事實具有認識，而後決意行之之內心意思
，亦稱犯意；行為人有無犯罪之故意，乃個人內在之心理狀態，
惟有從行為人之外在表徵及其行為時之客觀情況，依經驗法則審
慎判斷，方能發現真實。間接事實本身，雖非證據，然因其具有
判斷直接事實存在之作用，故亦有證據之機能，本於推理之作用
，即非不可經由間接事實資以推論直接事實之存否。行為人對於
某種事實有經驗，以其先前就類似事實具有經驗之情況，推理其
就現實事實具有認識，即係以與直接事實有關連之事實，證明他
事實，由他事實推理直接事實之例。本件被告供認自九十七年十
二月初受僱於劉東水所經營之順成預拌混凝土場，有於九十八年
一月二十一日十六時許，駕駛210-RY號砂石車，承裝陳有泉以挖
土機在上開公有山坡地上挖取之土石載運至附近山坡地傾倒被警
查獲等情不諱，而劉東水前於九十六年五、六月間，因在前揭公
有山坡地上經營預拌混凝土場，興建組合屋等設施，嗣經警查獲
，因而於九十八年一月初委由被告、陳有泉與張哲賢等人拆除該
組合屋，劉東水並經判處罪刑確定，此據被告及證人劉東水供證
一致，而採取土石及拆除組合屋位處同一地點，亦為被告於原審
坦認在卷。依案內照片所示，台中縣和平鄉公所（現為台中市和
平區）在現場原設置有「本區域土地（達觀段一五二至一七二等
二十一筆原住民保留地）由和平鄉公所代為管理，非法侵占使用
者，依法嚴辦」之公告牌示，證人即該鄉公所職員宋賢真雖證述
於案發時已遭人移除等語，然稽之順成預拌混凝土場內有砂石篩
選機、挖土機、發電機及砂石堆置，場外則以鐵皮設置圍籬，入
口處裝置監視器於電線桿上，參酌與被告同在現場被警查獲之陳
有泉、張哲賢及雇主劉東水等人均直承犯罪之情，則依被告受僱
於劉東水在順成預拌混凝土場工作已有一段時間及其先前在同一
公有山坡地上拆除組合屋之經驗事實，暨其與同夥採取承運及堆
置土石被警查獲之客觀情況為綜核判斷，能否謂被告無在公有山
坡地違法從事採取、堆置土石之認識，饒有研求之餘地。原判決
未詳予剖明，徒以被告受僱於他人，案發現場在混凝土場附近，
又經任職之混凝土場設置圍籬，難期其知悉順成混凝土場是否合
法使用、開採系爭土地，遽認被告無犯罪故意，自有可議。上訴
意旨執以指摘原判決違法，非無理由，應認有撤銷發回更審之原
因。
據上論結，應依刑事訴訟法第三百九十七條、第四百零一條，判
決如主文。
中    華    民    國  一○○  年    四    月    七    日
                      最高法院刑事第十一庭
                          審判長法官  賴  忠  星  
                                法官  呂  丹  玉  
                                法官  吳      燦  
                                法官  蔡  名  曜  
                                法官  葉  麗  霞  
本件正本證明與原本無異
                                      書  記  官  
中    華    民    國  一○○  年    四    月   十四   日
                                                      v